臺灣高等法院刑事裁定
109年度毒抗字第256號
抗  告  人  臺灣桃園地方檢察署檢察官
被      告  廖庭君



上列抗告人因被告違反毒品危害防制條例案件，不服臺灣桃園地
方法院109年度毒聲字第391號，中華民國109年9月25號裁定（聲
請案號：臺灣桃園地方檢察署109年度毒偵字第4838號），提起
抗告，本院裁定如下：
    主  文
原裁定撤銷，發回臺灣桃園地方法院。
    理  由
一、原裁定意旨略以：被告甲○○（下稱被告）前曾有施用第二級
    毒品違反毒品危害防制條例案件，經臺灣桃園地方法院以96
    年度毒聲字第666號裁定觀察勒戒後，因認無繼續施用毒品
    傾向，於民國96年12月11日執行完畢釋放出所，並經臺灣桃
    園地方檢察署檢察官以96年度毒偵字第2012號為不起訴處分
    確定，嗣後於如附表所載之97年、100年、102年、106年間
    ，均因施用毒品再違反毒品危害防制條例案件，均經法院判
    處罪刑確定，可認被告前曾於96年12月11日經觀察勒戒執行
    完畢釋放後（初犯），5年內（修正前毒品危害防制條例第2
    0條、第23條規定為「5年內再犯」）之97年12月11日再犯施
    用第一級毒品罪，業經臺灣桃園地方法院判處有期徒刑7月
    確定，於101年3月19日執行完畢（再犯），且其另犯施用毒
    品案件即如附表編號2至4所示之施用毒品案件，亦經臺灣桃
    園地方法院判決確定並執行完畢，本次施用毒品之時間（即
    109年7月30日），固在其「初犯」施用毒品經觀察勒戒執行
    完畢釋放後之3年以後為之，然其前曾有於觀察勒戒執行完
    畢釋放後，5年內再犯施用第一級毒品罪，而依當時施行之
    毒品危害防制條例第20條、第23條規定，經法院判刑確定並
    執行完畢，是本次犯行實屬第3犯以上，且本次犯行又係於
    如附表編號4所示之犯行，經臺灣桃園地方法院判刑確定，
    於108年10月15日執行完畢後之「3年內」為之，顯見無實施
    觀察勒戒以遮斷其施用毒品之毒癮，為期自新及協助其斷除
    毒癮之必要。是聲請人聲請裁定令被告入勒戒處所觀察勒戒
    ，於法無據，應依刑事訴訟法第220條規定，裁定駁回聲請
    等語。
二、檢察官抗告意旨略以：本案抗告人前因施用毒品，經送觀察
    、勒戒後，認無繼續施用毒品之傾向，於93年2月23日執行
    完畢，嗣其又因施用毒品案件遭法院判決確定，有被告前案
    紀錄表在卷可稽，是其本次施用毒品犯行距上開觀察勒戒執
    行完畢後已逾3年，依109年1月15日修正公佈，並於同年7月
    15日生效施行之毒品危害防制條例第20條、第23條之修法規
    定均明示觀察勒戒或強制戒治執行完畢釋放後3年內再犯第1
    0條之罪者，應予起訴，合併觀之，現行法似不分觀察勒戒
    或強制戒治執行完畢釋放後3年內再犯「2犯」，而「3犯」
    距「2犯」又未滿3年即無須再聲請觀察勒戒之情形，而是一
    律以3年為是否聲請觀察勒戒之基準。且最高法院109年度台
    上字第3522、3758、3777號判決意旨，亦均有相同旨趣，均
    認一律以3年為是否聲請觀察勒戒之基準，是聲請人原依上
    開法律規定及最高法院見解依修正後毒品危害防制條例規定
    聲請對被告為觀察勒戒應無不當。原審裁定見解顯與上開最
    高法院見解有間，恐有違誤，爰依法提起抗告，請將原裁定
    撤銷，更為適當合法之裁定等語。
三、按毒品危害防制條例於109年1月15日修正公布，除第18條、
    第24條、第33條之1以外，自6個月後即109年7月15日施行，
    其中第35條之1第1款及第2款前段規定，修正施行前犯第10
    條之罪之案件，於修正施行後，偵查中，由檢察官依修正後
    規定處理；審判中，由法院或少年法院（地方法院少年法庭
    ）依修正後規定處理。是犯第10條之罪者，不論係修正前後
    ，均應依新法規定處理。又本次修正之毒品危害防制條例第
    20條第3項及第23條第2項，雖僅將原條文之再犯期間由「5
    年」改為「3年」，惟鑑於採取傳統刑事機構式處遇，將施
    用毒品者監禁於監獄內，僅能短期間防止其接觸毒品，因慣
    用毒品產生之「心癮」根本無法根除，並慮及毒品危害防制
    條例施行多年累積之戒毒經驗及實效，暨逐步擴充之醫療、
    戒癮機構、專業人力、社區支援系統等資源，尤以本次同條
    例第24條修正，擴大檢察官對施用毒品者附條件緩起訴處分
    之範圍，使其能視個案具體情形給予適當多元社區處遇。準
    此，本次修正後對於施用毒品者之思維，自應與時俱進，擺
    脫以往側重於「犯人」身分之處罰，著重其為「病患」之特
    質，並以「治療」疾病為出發點，重新評價前揭所謂「3年
    後再犯」之意義。基於憲法應保障人民之生存權，及根據每
    個國民生存照顧需要提供基本給付之理念，為協助施用毒品
    者戒除毒癮復歸社會，對於經監獄監禁處遇後仍再犯之施用
    毒品者，更應恢復以機構內、外之治療協助其戒除毒癮。此
    即本次修正毒品危害防制條例第20條第3項關於施用毒品者
    所謂「3年後再犯」係何所指之立法真諦。換言之，除檢察
    官優先適用第24條命附條件緩起訴處分處遇（不論幾犯，亦
    無年限）外，對於施用毒品初犯者，即應適用第20條第1項
    、第2項為機構內之觀察、勒戒或強制戒治；若於上開機構
    內處遇執行完畢釋放後，於「3年內再犯」者，依第23條第2
    項規定，應依法追訴；倘於「3年後再犯」自應再回歸到傳
    統醫療體系機構內重為觀察、勒戒或強制戒治之治療。是對
    於戒除毒癮不易者，唯有以機構內、外處遇及刑事制裁等方
    式交替運用，以期能控制或改善其至完全戒除毒癮。從而，
    現行毒品危害防制條例既認施用毒品者具有「病患性犯人」
    特質，強調「治療勝於處罰」、「醫療先於司法」，則對於
    毒品危害防制條例第20條第3項及第23條第2項所謂「3年後
    （內）再犯」，應跳脫以往窠臼，以「3年」為期，建立「
    定期治療」之模式。其規定中所謂「3年後再犯」，只要本
    次再犯（不論修正施行前、後）距最近1次觀察、勒戒或強
    制戒治執行完畢釋放，已逾3年者，即該當之，不因其間有
    無犯第10條之罪經起訴、判刑或執行而受影響，有最高法院
    刑事大法庭109年度台上大字第3826號裁定意旨可參。
四、經查：
（一）被告前於96年間因施用毒品案件，經臺灣桃園地方法院以
      96年度毒聲字第666號裁定送觀察勒戒後，於96年12月11
      日無繼續施用毒品傾向釋放，並經臺灣桃園地方檢察署檢
      察官以96年度毒偵字第2012號為不起訴處分確定，嗣被告
      於前揭觀察、勒戒執行完畢釋放後5年內因施用毒品違反
      毒品危害防制條例案件，經原審法院於98年5月15日以98
      年度審訴字第705號判決有期徒刑7月（附表編號1）、於1
      00年10月11日以100年度壢簡字第1649號判決有期徒刑3月
      確定（附表編號2）、於105年10月3日以105年度審簡字第
      519號判決有期徒刑4月（2罪），應執行有期徒刑6月（附
      表編號3）、於106年11月13日以106年度壢簡字第1601號
      判決有期徒刑5月確定（附表編號4），有本院被告前案紀
      錄表在卷可按。
（二）本件被告於109年7月30日晚間11時55分許為警採尿回溯12
      0小時內某時，及於為警採尿前96小時內某時，在不詳地
      點，施用第一、二級毒品海洛因、甲基安非他命之情，雖
      為被告所否認施用毒品行為，然有臺灣檢驗科技股份有限
      公司之濫用藥物檢驗報告及桃園市政府警察局大園分局真
      實姓名與尿液、毒品編號對照表可按，並扣得白色晶體3
      包，經送驗後，結果均檢出含有甲基安非他命陽性反應，
      有桃園市政府警察局大園分局搜索、扣押筆錄、扣押物品
      目錄表，及詮昕科技股份有限公司毒品原物檢驗報告在卷
      可佐，而認被告否認施用毒品顯不可採，被告施用毒品犯
      行堪以認定。是被告本次施用毒品犯行距其前次（即最近
      1次）因犯施用毒品罪，經依法觀察、勒戒執行完畢釋放
      （即96年12月11日）已逾3年。揆諸前開說明，自應依修
      正後毒品危害防制條例第20條第3項規定，再予適用觀察
      、勒戒之機會。從而，原裁定以被告本件施用毒品犯行之
      時間固在其「初犯」施用毒品經觀察勒戒執行完畢釋放後
      之3年以後為之，然其前曾有於觀察勒戒執行完畢釋放後
      ，5年內再犯如附表編號1至4所示之施用第一、二級毒品
      罪，而依當時施行之毒品危害防制條例第20條、第23條規
      定，經法院判刑確定並執行完畢，是本次犯行實屬第3犯
      以上，且本次犯行又係於附表編號4所示之犯行，經法院
      判刑確定並於108年10月15日易科罰金執行完畢後之「3年
      內」為之，顯見被告確無實施觀察勒戒以遮斷其施用毒品
      之毒癮，為期自新及協助其斷除毒癮之必要等語，裁定駁
      回檢察官之聲請，經核與修正後之毒品危害防制條例第20
      條第3項之修法意旨及最高法院裁判意旨不符，於法不合
      。檢察官抗告意旨認被告本次施用毒品犯行距上開觀察勒
      戒執行完畢後已逾3年，於毒品危害防制條例修正施行後
      應再聲請觀察勒戒，非無理由，自應由本院將原裁定撤銷
      ，並兼衡當事人之審級利益，爰發回原法院更為適法之處
      理。
五、據上論斷，依刑事訴訟法第413條，裁定如主文。
中　　華　　民　　國　　110 　年　　1 　　月　　25　　日
                  刑事第十四庭  審判長法　官  黃斯偉
                                      法　官  許泰誠
                                      法　官  程克琳
以上正本證明與原本無異。
不得再抗告。
                                      書記官  劉靜慧
中　　華　　民　　國　　110 　年　　1 　　月　　25　　日
附表：被告施用毒品之前科紀錄
編號 案號 所犯罪名 宣告刑 執行完畢時間 備註 1 本院98年度審訴字第705 號判決 施用第一級毒品罪 有期徒刑7月 於101年3月19日執行完畢出監 ㈠施用毒品時間：97年12月11日某時許 ㈡見原審卷第10至11頁、第21至22頁 2 本院100年度壢簡字第1649號簡易判決 施用第二級毒品罪 有期徒刑3月 於101年3月19日執行完畢出監 ㈠施用毒品時間：100年5月20日凌晨1時20分前某時許 ㈡見原審卷第11、24至26頁 3 本院105年度審簡字第519、520號簡易判決 施用第二級毒品罪，2罪 有期徒刑4月（2罪），應執行有期徒刑6月 於105年11月22日易科罰金執行完畢 ㈠施用毒品時間： ⒈102年4月23日凌晨1時許 ⒉102年5月26日某時許 ㈡見原審卷第12至13、29至31頁 4 本院106年度壢簡字第1601號簡易判決 施用第二級毒品罪 有期徒刑5月 於108年10月15日易科罰金執行完畢 ㈠施用毒品時間：106年5月25日晚間7時許 ㈡見原審卷第13至14、33至35頁